臺灣高等法院刑事判決　　　　　　　　　九十一年度上易字第八五一號
　　上　訴　人
　　即 自訴 人　甲○○○
　　自訴代理人　陳鄭權律師
　　被　　　告　乙○○
右上訴人，因自訴被告背信案件，不服臺灣桃園地方法院，八十九年度自字第一三０
號，中華民國九十一年一月十八日第一審判決提起上訴，本院判決如左：
    主      文
原判決撤銷，發回臺灣桃園地方法院更為審理。
    理      由
一、本件自訴意旨略以，緣座落桃園市○○街二０六九之二地號，面積０．０六四七
    公頃土地乃自訴人所有，民國（下同）八十七年九月間經仲介公司常宏毅介紹買
    主林士煥，雙方達成買賣契約，惟買方要求將系爭土地為反擔保之設定。自訴人
    當場詢問本件被告，即從事土地代書之乙○○，被告表示：時下買賣常採用反擔
    保方式，以保障買主已付之價金，如約定在買主林士煥支付第二期款新台幣（下
    同）四百六十萬元後，辦理抵押權設定予林士煥，自訴人執有買主支票，則在土
    地過戶完畢前為抵押權設定，至屬合理云云。自訴人因信賴被告之代書專業，乃
    簽下土地買賣契約並委由被告辦理金額一千七百萬元之反設定擔保。詎料，林士
    煥假藉自訴人拒絕履行協助其無償取得通行權，主張自訴人違約，自訴人因而懷
    疑本件買賣存有蹊蹺。嗣向地政機關調閱登記資料，赫然發現被告所辦之抵押權
    登記，非但設定金額一千二百萬元與原約定金額不同，且係以林士煥為債務人，
    抵押權人則為不相干之林亮宏。被告意圖為他人不法利益，而設定違背自訴人委
    任意旨之抵押權，使林亮宏據以聲請拍賣抵押物，致使自訴人蒙受損失，因認被
    告涉有背信罪嫌云云。
二、查原審以：本件自訴人甲○○○前具狀告訴仲介公司常宏毅與代書乙○○及林士
    煥、林亮宏共同施以詐術，以林士煥充當買主，僅交付一百四十萬元，虛以林亮
    宏為林士煥之債權人，將甲○○○所交付之印鑑及土地所有權狀，為林亮宏辦理
    抵押權登記，因認乙○○犯詐欺及偽造文書罪嫌一案，業經臺灣桃園地方法院檢
    察署於八十八年七月十二日偵查終結，以該署八十八年偵字第四六六九、八三九
    五號不起訴處分，並經臺灣高等法院檢察署檢察長以八十八年議字第二四八二號
    駁回再議，已告確定。而不起訴處分之犯罪事實與本件自訴事實，大致相同，其
    意旨均指被告乙○○為代書，於自訴人與買主林士煥簽訂買賣契約後，辦理反設
    定抵押權登記之違法，被告相同，基本犯罪事實屬同一事實，且有實質上與裁判
    上一罪關係，所訴罪名縱有出入，應仍不失為同一案件，既經檢察官從實體上處
    分不起訴，其再行自訴，自應為不受理之判決。且若自訴人所訴被告犯罪事實非
    屬同一，然從形式上觀察，前案偽造文書罪與後案背信罪之事實，彼此具有牽連
    關係，亦不得再行自訴，蓋所謂同一案件兼指所訴彼此兩案具有連續或牽連犯關
    係而言，其一部經檢察官為不起訴處分，效力及於全部，自應受刑事訴訟法第三
    百二十三條第一項之限制，不得提起自訴，因而諭知不受理之判決等語，固非無
    見。
三、惟按因犯罪嫌疑不足而不起訴處分確定者，對於同一案件所生之確定效力，僅及
    於同一被告之同一偵查所及之事實為限，並不及於同一被告之其他所謂牽連犯或
    連續犯事實，蓋偵查之本罪既不成立，邏輯上即無可能構成連續或牽連犯之他罪
    可言。故本件被告前案被訴偽造文書，既因犯罪嫌疑不足而不起訴處分確定，於
    該案開始偵查後即不得提起自訴之同一案件，可否包括從告訴內容形式上觀察足
    以構成牽連犯關係之本件背信犯罪，非無研求餘地。且按犯罪事實是否同一，固
    不以被訴之罪名為根據，但非不須究明所訴事實在法律概念上是否相同。本件被
    告被訴之前案，係指被告與仲介人常宏毅、林士煥及第三人林亮宏共同詐欺、偽
    造文書，而本件則指被告受委任處理事務而有違背其任務之行為，後者以受委任
    之身分關係所成立概括性犯罪，是否為前案事實所得涵蓋，須予究明。
四、原審就前述是否符合提起自訴限制之法律與事實問題，未於判決理由中詳予明
    ，逕予諭知不受理之判決，難謂允當。自訴人上訴意旨指摘原判決不當，非無理
    由。本件自應將原判決撤銷，復為維持當事人之審級利益，發回原審法院更為審
    理，並依法不經言詞辯論為之。
據上論結，應依刑事訴訟法第三百六十九條第一項前段、第三百七十二條，判決如主
文。
中      華      民      國    九十一    年      四      月     二十九   日
                              臺灣高等法院刑事第八庭
                                  審判長法  官  陳  祐  治
                                        法  官  楊  炳  禎
            法  官  沈  宜  生
右正本證明與原本無異。
不得上訴。
                                        書記官  詹  麗  珠
中      華      民      國    九十一    年      五      月      一      日
